【裁判字號】    98,上,849
【裁判日期】    981020
【裁判案由】    給付報酬
【裁判全文】
臺灣高等法院民事判決                   98年度上字第849號
上  訴  人  乙○○
訴訟代理人  張仁興律師
            蔡宜真律師
被  上訴人  甲○○
訴訟代理人  吳聖欽律師
上列當事人間請求給付報酬事件，上訴人對於中華民國98年7月9
日臺灣新竹地方法院97年度訴字第388號第一審判決提起上訴，
本院於98年10月6日言詞辯論終結，判決如下：
    主    文
上訴駁回。
第二審訴訟費用由上訴人負擔。
    事    實    及    理    由
一、上訴人主張：民國（下同）96年5月16日，兩造簽訂土地買
    賣委任授權書（下稱系爭契約），由被上訴人委託上訴人，
    就其與訴外人吳明哲、吳明純、吳明美共有坐落新竹市○○
    段參與光埔自辦市地重劃所分配商二建築用地共251坪（下
    稱系爭土地），以每坪新台幣（下同）37萬元價格尋求買家
    ，居間報酬為80萬元。97年4月26日，系爭土地重劃登記為
    新竹市○道段1016地號，面積897.85平方公尺，被上訴人應
    有部分為89786分之16531。上訴人嗣覓得訴外人鑫鋒建設有
    限公司（下稱鑫鋒公司）洽購，迨97年5月8日，上訴人獲知
    權狀已核發，即連絡被上訴人與鑫鋒公司簽約，鑫鋒公司並
    在97年5月9日簽立要約書，同意按買賣價金百分之三（即27
    8萬6,100元）支付上訴人居間報酬。嗣被上訴人意欲提高售
    價，故意不簽訂買賣契約，並在97年5月12日終止系爭契約
    ，然上訴人已履行契約義務，且系爭土地後遭查封，被上訴
    人故意使條件不成就，應視為條件成就，仍應支付報酬80萬
    元。且上訴人因此對損失對鑫鋒公司報酬278萬6,100元，亦
    應由被上訴人賠償，合計被上訴人應支付358萬6100元（800
    ,000＋2,786,100＝3,586,100）。爰依系爭契約、民法565
    條、第101條第1項與債務不履行損害賠償請求權，訴請358
    萬6,100元本息等語（於原審聲明：被上訴人應給付上訴人
    358萬6,100元，及自起訴狀繕本送達翌日起至清償日止按年
    息百分之五計算之利息。原審為上訴人全部敗訴判決，上訴
    人提起上訴）。並上訴聲明：(一)原判決廢棄。(二)被上訴人應
    給付上訴人358萬6,100元，及自起訴狀繕本送達翌日起至清
    償日止按年息百分之五計算之利息。(三)願供擔保請准宣告假
    執行。
二、被上訴人則以：系爭契約係媒介居間性質，於97年5月12日
    終止契約前，上訴人均未媒介被上訴人與買方締約，遲至同
    年月13日始通知鑫鋒公司有意購地，自無從請求居間報酬。
    再者，上訴人私自與鑫鋒公司成立居間契約，違反忠實義務
    ，依民法571條規定，不得請求報酬。何況，鑫鋒公司資本
    額僅300萬元，已於96年11月22日停業，上訴人卻未告知此
    等資訊，顯違民法567條據實報告義務。再者，系爭土地所
    有權狀於96年6月10日始行核發，則上訴人聲稱於同年5月8
    日得知權狀核發，遂連絡被上訴人與鑫鋒公司簽約云云，並
    非實情。縱使上訴人已完成居間工作，亦僅得請求系爭契約
    報酬，然80萬元報酬應予酌減，且損害賠償278萬6,100元於
    法無據等語，資為抗辯。並答辯聲明：上訴駁回。如受不利
    判決，願供擔保請准宣告免為假執行。
三、兩造不爭執事實：
  (一)96年5月16日，兩造簽訂系爭契約：「茲土地所有權人甲○
    ○、吳明哲、吳明純、吳明美之土地坐落於新竹市○○段，
    參與光埔自辦市地重劃所分配商二建築用地共251坪，今委
    任乙○○君每坪37萬元出售，等土地所有權狀核發後30日內
    ，雙方履行買賣合約百分之四十作為頭期款，完稅用印再付
    百分之三十，剩餘百分之三十尾款一次付清，賣方願付乙○
    ○君80萬元作為服務酬金。如土地所有權狀核發後30日內如
    未出售，本委任授權書自動取消作廢。委任人：甲○○…」
    。被上訴人嗣於97年5月12日發函終止系爭契約。（原審卷
    第8、16、17頁）
  (二)97年4月26日，系爭土地重劃登記為新竹市○道段1016地號
    ，面積897.85平方公尺，被上訴人應有部分為89786分之165
    31。（原審卷第131頁）
  (三)鑫鋒公司於96年2月2日登記設立，資本額為300萬元，於96
    年11月22日停業，至97年11月21日復業。董事長為訴外人丙
    ○○，訴外人潘美虹與張鎮榮為該公司董事，潘美虹為上訴
    人前妻、同居人。（原審卷第30、55頁）
四、本件爭點為：(一)系爭契約係報告居間或媒介居間性質？(二)上
    訴人是否已履行系爭契約義務，並得請求居間報酬與債務不
    履行損害賠償？茲就兩造論點分述如下。
五、關於系爭契約係報告居間或媒介居間性質方面：
    上訴人主張系爭契約為報告居間性質，上訴人已覓得鑫鋒公
    司承買系爭土地，並通知被上訴人簽約，故上訴人已完成居
    間工作云云。被上訴人辯稱系爭契約係媒介居間，上訴人負
    有媒介締約義務，縱使系爭契約為報告居間性質，上訴人仍
    應於締約後始可請求報酬等語。經查：
  (一)稱居間者，謂當事人約定，一方為他方報告訂約之機會或為
    訂約之媒介，他方給付報酬之契約，民法第565條定有明文
    。居間有二種情形，一為報告訂約機會之報告居間，一為訂
    約之媒介居間。所謂報告居間，不以於訂約時周旋於他人之
    間為之說合為必要，僅以為他方報告訂約之機會為已足（最
    高法院52年台上字第2675號判例意旨參照）。
  (二)查系爭契約約定「茲土地所有權人甲○○…『今委任乙○○
    君每坪37萬元出售』，等土地所有權狀核發後30日內，雙方
    履行買賣合約百分之四十作為頭期款，完稅用印再付百分之
    三十，剩餘百分之三十尾款一次付清，賣方願付乙○○君80
    萬元作為服務酬金。…」（見原審卷第8頁），已載明被上
    訴人委任上訴人出售土地意旨，故上訴人應按被上訴人提議
    內容促成買賣交易，工作內容並非僅向買方報告訂約機會，
    尚須完成交易。足見上訴人報酬以媒介成立買賣契約為前提
    ，俟被上訴人收足全部價金後，上訴人始可請求居間報酬；
    故系爭契約屬媒介居間，上訴人負有媒介締約義務，未完成
    媒介工作即成立買賣契約前，無從請求給付報酬。
六、關於上訴人是否已履行系爭契約義務，得請求居間報酬與債
    務不履行損害賠償方面：
    上訴人主張被上訴人於97年5月8日通知所有權狀核發，上訴
    人遂連絡被上訴人與鑫鋒公司簽約，該公司有能力支付買賣
    價金，並在97年5月9日簽立要約書，但被上訴人拒絕簽約，
    反而在同年月12日終止契約，其故意使條件不成就，應視為
    條件已成就，且系爭土地嗣遭查封致無從出售，故被上訴人
    應支付居間報酬80萬元，及賠償所失利益278萬6,100元云云
    。被上訴人辯稱上訴人未履行媒介工作，其私下另與鑫鋒公
    司訂立居間契約，違反忠實義務。且上訴人未報告鑫鋒公司
    資本額僅300萬元、已於96年11月22日停業等情，自無從請
    求報酬；縱使上訴人已履約，僅得請求報酬80萬元，且報酬
    應酌減等語，經查：
  (一)按「居間人以契約因其報告或媒介而成立者為限，得請求報
    酬」，民法第568條第1項亦定有明文。系爭契約為媒介居間
    性質，已如前述，上訴人迄未證明已媒介被上訴人與他人訂
    立買賣契約，即無從請求居間報酬80萬元，亦不生債務不履
    行損害賠償問題。
  (二)次按「居間人違反其對於委託人之義務，而為利於委託人之
    相對人之行為，或違反誠實及信用方法，由相對人收受利益
    者，不得向委託人請求報酬及償還費用。」民法第571條亦
    定有明文。查兩造簽系爭契約訂後，上訴人於96年5月9日另
    與鑫鋒公司簽訂要約書，約定鑫鋒公司應按成交價百分之三
    （即278萬6,100元）計付佣金予上訴人，有要約書可證（見
    原審卷13頁）。是上訴人未得被上訴人同意，竟同時為鑫鋒
    公司居間，已違反忠實義務；何況，上訴人對被上訴人報酬
    僅80萬元，對鑫鋒公司酬勞則高達278萬6,100元，上訴人私
    下由鑫鋒公司獲得報酬為系爭契約報酬之數倍，如何期待其
    替被上訴人向鑫鋒公司爭取更有利交易？益徵上訴人違反忠
    實義務及誠實信用方法，依前開規定，其無從請求報酬。上
    訴人固謂系爭契約限定售價為每坪37萬元，並無彈性，故上
    訴人與鑫鋒公司另訂居間契約，尚不致於損害被上訴人利益
    ，且合於民法570條云云。然而，系爭契約所定每坪價格37
    萬元、買方分三期付款等情，僅屬成交最低標準，如第三人
    願意以更高價格承買，或較少期數付清款項，上訴人仍應為
    被上訴人利益而媒介締約，則上訴人謂價格等因素已無彈性
    云云，洵非可採。又民法第570條固約定「居間人因媒介應
    得之報酬，除契約另有訂定或另有習慣外，由契約當事人雙
    方平均負擔。」，當指契約當事人均知悉居間契約存在時，
    原則由雙方平均分攤費用而言；惟本件上訴人係私自與鑫鋒
    公司另定居間契約，即與上開分攤報酬條文有別，故上訴人
    所辯洵非可採。
  (三)再按「居間人關於訂約事項，應就其所知，據實報告於各當
    事人，對於顯無履行能力之人，或知其無訂立該約能力之人
    ，不得為其媒介」，民法第567條第1項亦定有明文。查系爭
    土地開價為每坪37萬元，故系爭土地總價為9,287萬元（370
    ,000*251=92,870,000）；而鑫鋒公司於96年2月2日始登記
    設立，資本額僅300萬元，不及價金三百分之一，已於96年
    11 月22日停業，於97年5月12日終止契約時仍未復業，亦為
    兩造所不爭，並有公司基本資料查詢表可考（見原審卷第30
    頁），則該公司有無資力履約，誠屬可疑。嗣鑫鋒公司董事
    長丙○○於原審97年10月23日言詞辯論時證稱：鑫鋒公司於
    96年2月2日設立，96年11月停業。因為要買一筆土地，但上
    訴人說還要等權狀下來，我想省營業稅、會計師費用等成本
    ，所以暫時申請停業等語（見原審卷第48頁背面至49頁正面
    筆錄）。則鑫鋒公司自96年11月即因節省營業費用而停業，
    如何有資力支付9287萬元價金？然上訴人竟未告知被上訴人
    以評估風險，反而謂該公司有履約能力，即與前開規定不符
    。再者，鑫鋒公司董事潘美虹為上訴人前妻、同居人，此為
    兩造所不爭，並有公司基本資料查詢表可考（見原審卷第55
    頁），潘美虹並於原審98年3月27日言詞辯論時證稱：與上
    訴人離婚後，85年間與上訴人生育次子並同住迄今，鑫鋒公
    司營運都是透過上訴人得知等語（見原審卷第122頁背面筆
    錄），是上訴人與鑫鋒公司及其董事關係密切，然其隱瞞此
    一重要資訊，顯違據實報告義務，依前開說明，上訴人自不
    得請求報酬。
  (四)鑫鋒公司固於97年5月9日簽立要約書予上訴人，並開立面額
    1,800萬元、付款人板信商業銀行新竹分行，帳號0000-000-
    0000000號、發票日97年5月9日、票號60341號之斡旋金支票
    1張（原審卷第14頁）。惟該帳戶自96年3月2日開戶後，迄9
    7年12月8日止，僅有數十筆收支，最高金額僅170萬元，每
    日餘額至多171萬元，97年5月9日簽發支票時，帳戶餘額僅3
    萬7,000元，有板信商業銀行97年12月15日板信業務字第097
    8072237號函及交易明細表在卷（見原審卷第76頁至79頁）
    。而鑫鋒公司於96年1月26日在板信商業銀行新竹分行另開
    設第0000-000-0000000號帳戶（原名明高建設有限公司籌備
    處），迄97年6月10日起訴前，亦僅有數十筆交易，金額最
    高者為340萬元，每日結餘至多346萬0,274元；97年10月28
    日雖匯入2,100萬元，當日結存2101萬7,883元，然於同月30
    日即悉數匯出，結餘僅1萬7,663元，亦有板信商業銀行98年
    1月23日板信業務字第0988070136號函及交易明細表在卷（
    見原審卷第104頁至107頁）。是系爭契約於97年5月12日終
    止前，鑫鋒公司交易數量與額度均十分有限，最高交易金額
    與每日餘款均遠低於系爭土地售價甚多，甚至不及斡旋金支
    票面額1,800萬元，是該公司顯無履行系爭契約能力，上訴
    人本不得為該公司媒介締約。上訴人僅憑鑫鋒公司於起訴後
    之97年10月28日存款資料認定該公司有履約能力，但是系爭
    契約早於97年5月12日終止，自無須考慮該公司事後財力變
    化，且該日情形顯與鑫鋒公司長期交易及結存紀錄不符，自
    非可採。則被上訴人拒絕與顯無履約能力之鑫鋒公司締約，
    亦與民法568條第1項支付報酬規定並無違背。上訴人既無居
    間報酬請求權，其主張債務不履行損害賠償278萬6,100元，
    洵非可採。
  (五)末按法律行為之附停止條件，係指該法律行為效力之發生，
    繫於客觀的不確定的將來之事實（最高法院77年度台上字第
    2207號判決要旨參照）。查居間人依民法第568條第1項規定
    ，須由於其報告或媒介而成立契約者，始得請求報酬。故委
    託人對於居間人報告或媒介，本得考慮買方意願、財力與信
    用狀況等各項因素，再決定是否締約，並非繫於客觀不確定
    事實，尚與條件無涉。則上訴人謂被上訴人拒絕簽約，係故
    意使條件不成就云云，實係誤解民法「條件」之意義，故為
    本院所不採。上訴人並無居間報酬請求權，已如前述，嗣系
    爭土地雖遭查封，上訴人仍不得憑此請求報酬。至於97年5
    月12日終止契約前，上訴人是否已通知鑫鋒公司有意購地、
    代收斡旋金支票是否違反義務，均無再為探究必要，亦無庸
    討論報酬應否酌減。
七、綜上所述，系爭契約係媒介居間性質，因上訴人並未媒介使
    被上訴人締結買賣契約；又私自與鑫鋒公司約定278萬6,100
    元報酬，已違反忠實義務；且未據實報告鑫鋒公司停業、財
    力不足、該公司董事潘美虹與上訴人同住等重要訊息，亦違
    反據實報告義務，故上訴人無從請求系爭契約報酬80萬元，
    亦不生278萬6,100元債務不履行損害賠償問題。從而，上訴
    人依據系爭契約、民法565條、第101條第1項與債務不履行
    損害賠償請求權，訴請被上訴人應給付上訴人358萬6,100元
    ，及自起訴狀繕本送達翌日起至清償日止按年息百分之五計
    算之利息，為無理由，應予駁回。其假執行聲請失所附麗，
    應併予駁回。是則原審依此駁回其訴及假執行之聲請，經核
    並無違誤，上訴意旨指摘原判決此部分不當，求予廢棄改判
    ，為無理由，應予駁回。
八、本件為判決基礎之事證已明，兩造其餘主張、陳述及所提證
    據，經審酌後，認均與本件結論無礙，不再一一論列，併予
    敘明。
九、據上論結，本件上訴為無理由，爰判決如主文。
中    華    民    國    98    年    10    月    20    日
                  民事第十七庭
                        審判長法  官  藍文祥
                              法  官  張競文
                              法  官  吳燁山
正本係照原本作成。
如不服本判決，應於收受送達後20日內向本院提出上訴書狀，其
未表明上訴理由者，應於提出上訴後20日內向本院補提理由書狀
（均須按他造當事人之人數附繕本）上訴時應提出委任律師或具
有律師資格之人之委任狀；委任有律師資格者，另應附具律師資
格證書及釋明委任人與受任人有民事訴訟法第466條之1第1項但
書或第2項（詳附註）所定關係之釋明文書影本。
中    華    民    國    98    年    10    月    21    日
                              書記官  于  誠
附註：
民事訴訟法第466條之1（第1項、第2項）：
對於第二審判決上訴，上訴人應委任律師為訴訟代理人。但上訴
人或其他法定代理人具有律師資格者，不在此限。
上訴人之配偶、三親等內之血親、二親等內之姻親，或上訴人為
法人、中央或地方機關時，其所屬專任人員具有律師資格並經法
院認為適當者，亦得為第三審訴訟代理人。


司法院資訊處製作；財團法人民間司法改革基金會備份。
